臺灣高等法院民事判決
110年度上更一字第219號
上  訴  人  何建中  
訴訟代理人  王振志律師
被 上 訴人  何建民  
訴訟代理人  商桓朧律師

上列當事人間請求給付買賣價金事件，上訴人對於中華民國107
年10月30日臺灣桃園地方法院107年度訴字第790號第一審判決提
起上訴，經最高法院發回更審，本院於111年6月1日言詞辯論終
結，判決如下：
    主      文
原判決廢棄。
被上訴人在第一審之訴及假執行之聲請均駁回。
第一、二審及發回前第三審訴訟費用，由被上訴人負擔。
    事實及理由
一、被上訴人主張：兩造為兄弟關係，共有坐落桃園市○○區○○段
    00000○0000地號土地及其上511建號建物（建物門牌：桃園
    市○○區○○○街0號房屋），所有權應有部分各2分之1。伊於民
    國93年9月6日與上訴人簽訂不動產買賣契約書（下稱系爭契
    約），約定由上訴人以新臺幣（下同）800萬元向伊購買原
    為伊所有之上開房地所有權應有部分2分之1（下稱系爭房地
    ），伊並指示上訴人將買賣價金中400萬元支付予兩造之父
    即訴外人何永森。嗣上訴人給付價金400萬元予伊後，伊遂
    將系爭房地移轉登記予上訴人，惟上訴人迄何永森於106年9
    月21日死亡時止，仍未依伊之指示將價金餘款400萬元（下
    稱系爭價金餘款）交付予何永森，伊自得請求上訴人向伊給
    付系爭價金餘款。爰依系爭契約末附註約定、民法第376條
    規定，請求擇一判命上訴人給付400萬元，及加計自起訴狀
    繕本送達翌日即107年1月23日起算之法定遲延利息等語。（
    原審為上訴人敗訴之判決，上訴人聲明不服，提起上訴）。
    並於本院聲明：上訴駁回。
二、上訴人則以：兩造就系爭房地簽訂系爭契約，所約定之買賣
    價金為400萬元，非800萬元，伊已舉證證明伊於原審所為買
    賣價金係800萬元之自認與事實不符，得撤銷顯然錯誤之自
    認。伊已依系爭契約約定交付價金400萬元予被上訴人，系
    爭契約之價金業已付清。伊雖於系爭契約末附註欄承諾支付
    何永森400萬元，然此為伊任意性單方承諾願意給付何永森4
    00萬元之單獨行為，且何永森有贈與伊400萬元之意思，並
    為避免伊提出支付，其須另行返還伊之麻煩，而有與伊為縮
    短給付流程之約定，其並已於93年10月6日簽署免除支付之
    承諾書（下稱系爭承諾書），被上訴人自無從請求伊給付系
    爭價金餘款等語，資為抗辯。並於本院聲明：（一）原判決
    廢棄。（二）被上訴人在第一審之訴及假執行之聲請均駁回
    。
三、兩造不爭執事項：（本院卷第67頁）
（一）兩造為兄弟關係。何永森為兩造之父，於106年9月21日死
      亡【臺灣桃園地方法院106年度桃司調字第370號卷（下稱
      調字卷）第18頁】。
（二）兩造於93年9月6日簽訂系爭契約，約定上訴人向被上訴人
      購買系爭房地，系爭契約第2條買賣總價款約定：「雙方
      議定新臺幣肆佰萬元正」，系爭契約末記載「註：何建中
      另支付新台幣肆佰萬元給父親」(調字卷第7至11頁）。
（三）上訴人於93年9月29日給付400萬元買賣價金予被上訴人，
      被上訴人於93年11月19日將系爭房地之所有權移轉登記予
      上訴人【調字卷第12至17頁、本院107年度上字第1466號
      卷（下稱本院1466號卷）第29頁、第109頁、第121至125
      頁】。
四、被上訴人主張兩造於93年9月6日簽訂系爭契約，約定由上訴
    人以800萬元向其買受系爭房地，並指示上訴人將系爭價金
    餘款交付予何永森。上訴人給付400萬元予其後，其業將系
    爭房地移轉登記予上訴人，惟上訴人迄何永森死亡時止，仍
    未依其指示將系爭價金餘款交付何永森，其得依系爭契約末
    附註約定、民法第376條規定，請求上訴人給付系爭價金餘
    款，為上訴人所否認，並以前詞置辯，經查：
（一）兩造就系爭房地約定之買賣價金若干？
　　　1.按當事人主張之事實，經他造於準備書狀內或言詞辯論
        時或在受命法官、受託法官前自認者，無庸舉證。自認
        之撤銷，除別有規定外，以自認人能證明與事實不符或
        經他造同意者，始得為之。民事訴訟法第279條第1項、
        第3項定有明文。又自認，必須當事人對於他造主張之
        事實，積極的表示承認（最高法院71年台上字第3516號
        判例要旨參照）。當事人於訴訟上所為之自認，於辯論
        主義所行之範圍內有拘束當事人及法院之效力，法院應
        認其自認之事實為真，以之為裁判之基礎，在未經自認
        人合法撤銷其自認前，法院不得為與自認之事實相反之
        認定。而自認之撤銷，自認人除應向法院為撤銷其自認
        之表示外，尚須舉證證明其自認與事實不符，或經他造
        同意者，始得為之（最高法院102年度台上字第1430號 
        判決要旨參照）。又訴訟代理人為訴訟行為，係本於當
        事人之授權以自己之意思為之，並非本人之代言機關，
        故其行為有無錯誤，不依本人之意思決之，而依代理人
        之意思決之，其所為事實上之陳述，除經到場之當事人
        本人即時撤銷或更正外，其效果即及於當事人本人，不
        得以與當事人或本人之真意不符為理由，而否認其效力
        （最高法院49年台上字第2362號判例要旨參照）。
　　　2.被上訴人於起訴狀主張兩造就系爭房地約定之總價金為
        800萬元（調字卷第5頁），上訴人於107年2月12日由其
        訴訟代理人提出記載「本件被告（即上訴人）固與原告
        （即被上訴人）於民國93年9月6月簽定不動產買賣契約
        ，總價新台幣800萬元……」等語之民事答辯狀（調字卷
        第28頁），復於107年9月10日提出記載「壹、不爭執事
        項：一、被告與原告於民國93年9月6日簽定不動產買賣
        契約，總價新台幣（下同）800萬元，買受原告所有坐
        落在改制前桃園縣○○市○○段000○0000○地號土地所有權
        應有部分2分之1，以及其上建號：511號建物即門牌號
        碼為改制前桃園縣○○市○○○街0號房屋所有權應有部分2
        分之1」等語之民事爭點整理狀（原審卷第46頁），上
        訴人在原審由其訴訟代理人就被上訴人所主張系爭契約
        約定之買賣價金為800萬元之事實，以上開書狀積極表
        示承認，顯已自認。上訴人雖抗辯其於原審即追復爭執
        兩造就系爭房地約定之總價金非800萬元，且其所提被
        上訴人撰寫之書信、系爭房屋之房屋稅繳款書【最高法
        院109年度台上字第2486號卷（下稱最高法院卷）第55
        至65頁】，已能證明其自認與事實不符云云。惟觀諸上
        訴人於107年7月23日提出於原審之民事陳報狀記載：「
        ……因77年購買系爭房地當時，自備款是由何永森與被告
        給付，原告尚乏經濟能力，均未支付任何價金，只因登
        記在其名下，所以約定由被告給付400萬元給原告外，
        另外400萬元被告應給付予實際有參與出資之父親何永
        森，故於買賣契約記載『註：何建中另支付新臺幣肆百
        萬元給父親』」等語（原審卷第61至62頁），僅係說明
        兩造於系爭契約末附註所為約定之緣由及動機，上訴人
        抗辯其於原審即已追復爭執兩造就系爭房地約定之總價
        金非800萬元云云，已非可採。又被上訴人所撰書信僅
        記載「……你（何吉玉）出了一個主意，就是以四佰萬將
        十街房權給大哥（即上訴人），大哥拿出四佰萬購買，
        我（即被上訴人）在沒辦法下就找了仲介估價，估約一
        仟六佰萬，但是大哥也找人估說只有一仟貳佰萬，我也
        沒有特別意見，就同意，當我們正要交換時，爸（即何
        永森）又有意見，說房子既然要賣，他也應該拿到其中
        三分之一權利，我同意，所以我僅拿到四佰萬，合約上
        也寫上大哥要另付三分之一權利金給爸，其實爸爸說他
        根本沒有要，……」等語（最高法院卷第59頁），僅足證
        明兩造各自委請他人就系爭房地所為估價不同，及被上
        訴人最終僅實際取得400萬元價金，並於系爭契約附註
        約定上訴人應另給付400萬元予何永森等情，然無從證
        明約定給付予何永森之400萬元並非系爭契約約定買賣
        價金之一部。至房屋稅繳款書上所載系爭房屋之現值，
        本與兩造於系爭契約所約定之買賣價金無涉。上訴人之
        舉證均不足以證明其前開就系爭房地約定之買賣價金為
        800萬元一事所為自認與事實不符，被上訴人復未同意
        上訴人撤銷前開自認，上訴人撤銷自認於法自有未合。
　　　3.被上訴人主張兩造就系爭房地約定之總價金為800萬元
        ，業據提出記載「第二條：買賣總價款：雙方議定新臺
        幣肆佰萬元正」、「第三條：付款期限及移交不動產方
        法：（一）本約簽訂時，甲方（即上訴人）應給付乙方
        （即被上訴人）價款之一部新臺幣貳佰萬元正為定款，
        乙方亦即日親收足訖。（不另立收據）……（二）第貳次
        付款：產權過戶完畢繳尾款新台幣貳佰萬元并依照現況
        點交房屋」、「註：何建中另支付新台幣肆佰萬元給父
        親」等語之系爭契約為證（調字卷第7至11頁）。又辦
        理系爭房地所有權移轉登記之代書即證人呂明義於發回
        前本院準備程序證稱：系爭契約手寫的字跡是我寫的，
        但簽約經過情形、買賣價金形成過程、當時的情形我不
        記得了，系爭契約第2條記載買賣價款是400萬元，系爭
        契約末記載何建中另支付400萬元給父親也是我寫的，
        應該是買賣雙方的約定，我才會這樣寫等語（本院1466
        號卷第166、167頁），可見兩造於簽訂系爭契約時，就
        系爭房地之買賣價金係約定包含上訴人應給付予被上訴
        人之400萬元，及應另支付予何永森之400萬元，合計80
        0萬元。況上訴人於原審已就被上訴人所主張系爭契約
        約定之買賣價金為800萬元之事實為自認，業如前述，
        堪認被上訴人此節主張為可採。是上訴人抗辯兩造就系
        爭房地約定之總價金為400萬元，應支付予何永森之400
        萬元非屬買賣價金云云，非可採取。
（二）被上訴人依系爭契約末附註約定、民法第376條規定，請
      求上訴人交付系爭價金餘款，有無理由？
　　　1.按買受人對於出賣人，有交付約定價金及受領標的物之
        義務，民法第367條定有明文。再按依債務本旨，向債
        權人或其他有受領權人為清償，經其受領者，債之關係
        消滅，亦為民法第309條第1項所明文。又債權人與債務
        人約定，由債務人逕向第三人為給付，而第三人未取得
        直接向債務人請求給付之權利者，為指示給付關係。指
        示人（債權人）為履行與領取人（第三人）間對價關係
        之給付義務，與被指示人（債務人）訂立補償關係契約
        ，指示其逕向領取人為給付者，於被指示人依指示向領
        取人為給付時，乃同時履行被指示人對指示人之補償關
        係債務，及指示人對領取人之對價關係債務，此兩項基
        礎關係債務，於被指示人向領取人為給付（清償）後，
        均同歸消滅。
　　　2.被上訴人主張上訴人僅向其支付價金400萬元，其即將
        系爭房地所有權移轉登記予上訴人，而迄何永森於106
        年9月21日死亡時止，上訴人仍未依其指示將系爭價金
        餘款交付予何永森，其得依系爭契約末附註約定、民法
        第376條規定請求上訴人向其給付系爭價金餘款，並提
        出系爭契約、系爭房地之土地、建物登記第二類謄本、
        異動索引、何永森之除戶戶籍謄本為證（調字卷第7至1
        8頁），經查：
　　　 (1)系爭契約末所載「註：何建中另支付新台幣肆佰萬元
          給父親」等語之附註，係兩造所為上訴人應將系爭房
          地買賣價金中400萬元之系爭價金餘款支付予何永森
          之約定，業如前述。再觀諸系爭契約為兩造間就原為
          被上訴人所有系爭房地所訂定之買賣契約，依民法第
          367條規定，被上訴人有取得上訴人所交付約定價金
          之權利，系爭契約之本旨非為何永森之利益所訂定，
          且系爭契約末附註僅係記載上訴人應將系爭房地買賣
          價金中之系爭價金餘款支付何永森，而非記載何永森
          得請求上訴人給付系爭價金餘款，堪認兩造並無使何
          永森取得直接向上訴人請求給付系爭價金餘款之權利
          。是上訴人應向何永森給付系爭價金餘款，為兩造間
          與何永森之指示給付關係，其抗辯系爭契約末附註為
          其任意性單方承諾願意給付何永森400萬元之單獨行
          為，非利益第三人契約或指示給付關係云云，洵非可
          採。
　　　 (2)上訴人與何永森於93年10月6日簽訂系爭承諾書，約
          定：「立承諾書人何建中購買座落於桃園市○○段0000
          0○0000地號建號511何建民土地建物各持分1/2，並另
          承諾支付400萬元予父親大人，今父親大人深覺年事
          已高，同意何建中免除支付。恐口無憑，特立此承諾
          書，以茲證明。  立承諾書人：何建中（簽章）  父
          親大人：何永森（簽章）」等語，業據上訴人提出系
          爭承諾書為證（調字卷第31頁）。又兩造之妹即證人
          何吉玉於發回前本院準備程序證稱：我聽何永森說兩
          造在系爭契約有加註一項條款，是上訴人要給何永森
          400萬元。因何永森知道上訴人當時在賣菜沒有錢，
          問我該怎麼辦，我說可請代書來簽一個贈與的說明書
          ，註明這400萬元要贈與上訴人，上訴人不用再支付
          。當時呂明義代書事務所的助理郭素卿住在我桃園區
          光文街住處附近，系爭契約及系爭承諾書都是郭素卿
          介紹給呂明義代書辦理，系爭承諾書是郭素卿親自寫
          的，然後拿到我家給上訴人及何永森簽名。我當時雖
          不在場，但何永森事後有把系爭承諾書影本拿給我看
          ，且因我每年都幫何永森整理文件，我有看過系爭承
          諾書之影本，也就是兩造簽完系爭契約不久，何永森
          表達不需上訴人再額外給他400萬元，所以在法律上
          簽了這個約定，表示不要再增加上訴人的負擔，這40
          0萬元就贈與上訴人等語（本院1466號卷第174、175
          、177頁）。且辦理系爭房地移轉登記事宜及撰擬系
          爭承諾書之代書事務所助理即證人郭素卿於原審審理
          時亦證稱：兩造間買賣系爭房地是委任我任職的代書
          事務所辦理所有權移轉登記，系爭承諾書的內容是我
          寫的。當時何永森是我的老鄰居，他年事已高，何永
          森表示因他一直與上訴人居住，系爭房地買賣價金上
          訴人不用支付，要我們幫他擬稿，我於是將系爭承諾
          書的內容寫好，拿去何永森家給他，但沒印象其上何
          永森的簽章是否為他親自所為等語（原審卷第36、37
          頁）。可見何永森有意贈與上訴人400萬元，且因贈
          與之故，何永森表明上訴人毋庸另行支付系爭價金餘
          款予其，上訴人及何永森並簽訂系爭承諾書為憑。被
          上訴人雖否認系爭承諾書之之形式上真正，且上訴人
          不能提出系爭承諾書之原本，法務部調查局（下稱調
          查局）及內政部警政署刑事警察局（下稱刑警局）均
          以待鑑之系爭承諾書為影本為由，表明難以進行筆跡
          比對鑑定，固有調查局108年3月5日調科貳字第10803
          145940號函、刑警局108年3月21日刑鑑字第10800196
          71號函在卷可稽（本院1466號卷第99、115頁）。然
          按不從法院之命提出文書原本或不能提出者，法院依
          其自由心證斷定該文書繕本或影本之證據力，民事訴
          訟法第353條第2項定有明文。觀諸何吉玉建議何永森
          委請代書代擬說明贈與上訴人400萬元意旨之文件，
          何永森遂委請呂明義代書事務所之助理郭素卿撰擬系
          爭承諾書之內容，郭素卿撰擬完成後即持往何永森住
          處交予何永森，何永森並於系爭承諾書簽立完成後交
          何吉玉閱覽之經過，足見系爭承諾書上何永森之簽名
          、印文為其所親簽、蓋印，被上訴人主張系爭承諾書
          並非真正，應無可採。
　　　 (3)上訴人應依系爭契約末附註支付系爭價金餘款400萬
          元予何永森，而何永森有意贈與上訴人400萬元，並
          因贈與而表明上訴人毋庸另行支付系爭價金餘款，業
          經本院認定如前。且被上訴人所撰書信亦記載：「……
          爸（即何永森）又有意見，說房子既然要賣，他也應
          該拿到其中三分之一權利，我同意，所以我僅拿到四
          佰萬，合約上也寫上大哥要另付三分之一權利金給爸
          ，其實爸爸說他根本沒有要，……」等語（最高法院卷
          第59頁），益徵何永森贈與400萬元予上訴人，並同
          意上訴人毋庸對其實際提出400萬元之給付。是何永
          森贈與上訴人400萬元，並與上訴人簽訂系爭承諾書
          ，以「同意何建中免除支付」等語表明上訴人毋庸另
          行支付系爭價金餘款，考其真意，乃其與上訴人間為
          同時處理上訴人依系爭契約末附註之指示給付關係支
          付系爭價金餘款予何永森，及何永森贈與400萬元予
          上訴人，為求簡便、避免反覆交付之累，所為縮短給
          付流程措施之合意。上訴人與何永森間既已就給付系
          爭價金餘款、贈與400萬元達成縮短給付流程措施之
          合意，堪認上訴人已依系爭契約末附註之約定給付系
          爭價金餘款400萬元予何永森，則兩造間與何永森之
          指示給付關係，其中上訴人對被上訴人之補償關係（
          亦稱資金關係或填補關係，即買賣價金債務），即因
          上訴人已完成其與何永森間之履行關係（亦稱給與關
          係或出捐關係）而消滅。
　　　 (4)上訴人已給付400萬元予被上訴人，復因其與何永森
          間縮短給付流程之合意，亦已履行其就系爭價金餘款
          之買賣價金債務，則上訴人已依其因系爭契約所負債
          之本旨為清償，被上訴人對上訴人就系爭契約之價金
          交付請求權即消滅，自無從再請求上訴人交付系爭價
          金餘款，其依系爭契約末附註約定、民法第376條規
          定，請求上訴人交付系爭價金餘款400萬元，應屬無
          據。
五、綜上所述，被上訴人依系爭契約末附註約定、民法第376條
    規定，請求上訴人給付400萬元，及起訴狀繕本送達翌日即1
    07年1月23日（調字卷第22頁）起至清償日止，按週年利率5
    %計算之利息，為無理由，不應准許。原審為上訴人敗訴之
    判決，並為假執行之宣告，尚有未洽。上訴意旨指摘原判決
    不當，求予廢棄改判，為有理由，爰由本院予以廢棄，改判
    如主文第2項所示。
六、本件事證已臻明確，兩造其餘攻擊防禦方法及所提證據，經
    審酌，核與本件判決結果不生影響，爰不再逐一論述，附此
    敘明。
七、據上論結，本件上訴為有理由，依民事訴訟法第450條、第7
    8條，判決如主文。
中　　華　　民　　國　　111 　年　　7 　　月　　6 　　日
　　　　　　　　　民事第十二庭 
                      審判長法  官  陳秀貞
                            法  官  陳婷玉
　　　　　　　　　　　　　　法  官  毛彥程
正本係照原本作成。
如不服本判決，應於收受送達後20日內向本院提出上訴書狀，其
未表明上訴理由者，應於提出上訴後20日內向本院補提理由書狀
（均須按他造當事人之人數附繕本）上訴時應提出委任律師或具
有律師資格之人之委任狀；委任有律師資格者，另應附具律師資
格證書及釋明委任人與受任人有民事訴訟法第466 條之1第1項但
書或第2項所定關係之釋明文書影本。
中　　華　　民　　國　　111 　年　　7 　　月　　6 　　日
　　　　　　　　　　　　　　書記官  陳冠璇